【裁判字號】    89,上訴,1429
【裁判日期】    900111
【裁判案由】    偽造文書等
【裁判全文】
臺灣高等法院高雄分院刑事判決                  八十九年度上訴字第一四二九號
    上  訴  人
    即  被  告  乙○○
右上訴人因偽造文書等案件，不服臺灣高雄地方法院八十九年度訴字第六五四號中華
民國八十九年九月十八日第一審判決（起訴案號：臺灣高雄地方法院檢察署八十八年
度偵字第一八三０四號），提起上訴，本院判決如左：
      主  文
原判決撤銷。
乙○○無罪。
      理  由
一、公訴意旨略以：上訴人即被告乙○○得知居住於高雄市鹽埕區○○○路十三之十
    七號之告訴人甲○○係一獨居老人，且長年臥病在床而行動不便，認有機可趁，
    遂趁機接近告訴人。嗣於民國八十八年七月十四日下午，被告於告訴人上開住處
    發現告訴人所有之高雄第五支局、帳號第0000000號存摺一本、印鑑章一
    枚，且存摺上書有提款之密碼，竟意圖為自己不法之所有，趁告訴人不注意之際
    ，竊取上開存摺及印鑑章，並於翌日（十五日）上午八時許，前往高雄市鹽埕區
    ○○○路高雄第五支郵局，將上開印章盜蓋郵局現金提款單上，偽造郵局現金提
    款單私文書一紙，並書寫提款金額為新台幣（下同）二十二萬元，佯以告訴人之
    名義，表示告訴人欲提領上開款項，連同該提款單及上揭存摺、印鑑章持以行使
    交付予高雄第五支局郵局不知情姓名之承辦人員，使高雄第五支局陷於錯誤，誤
    以被告係有權辦理領款之人而交付現款二十二萬元，足生損害於告訴人及高雄郵
    局第五支局。嗣於八十八年七月十四日晚上十時許，告訴人於上開住處發現上開
    存摺及印鑑章遺失，於翌日上午九時許復於抽屜內尋獲，認事有蹊翹，經持存摺
    前往郵局查詢後，發現存摺金額短少，始查知上情，因認被告涉有刑法第二百十
    六條、第二百十條之行使偽造私文書、第三百三十九條第一項詐欺取財、第三百
    二十一條第一項竊盜之罪嫌。
二、按犯罪事實應依證據認定之，無證據不得推定其犯罪事實。又不能證明被告犯罪
    者，應諭知無罪之判決，刑事訴訟法第一百五十四條、第三百零一條第一項分別
    定有明文。又事實之認定，應憑證據，如未能發現相當證據，或證據不足以證明
    ，自不能以推測或擬制之方法，為裁判基礎。且認定犯罪事實所憑之證據，雖不
    以直接證據為限，間接證據亦包括在內，然而無論直接證據或間接證據，其為訴
    訟上之證明，須於通常一般之人均不致有所懷疑，而得確信其為真實之程度者，
    始得據為有罪之認定，倘其證明尚未達到此一程度，而有合理之懷疑存在而無從
    使事實審法院得有罪之確信時，即應由法院為諭知被告無罪之判決，最高法院四
    十年台上字第八六號、七十六年台上字第四九八六號判例參照。另告訴人之告訴
    ，係以使被告受刑事訴追為目的，是其陳述是否與事實相符，仍應調查其他證據
    以資審認。又被害人之陳述如無瑕疪，且就其他方面調查又與事實相符，固足採
    為科刑之基礎，倘其陳述尚有瑕疪，則在未究明前，遽採為論罪科刑之根據，即
    難認為適法，最高法院四十年台上字第八六號、七十六年台上字第四九八六號、
    五十二年台上字第一三○○號、六十一年台上字第三○九九號分別著有判例可資
    參照。
三、公訴人認被告涉犯右揭行使偽造私文書、詐欺取財、竊盜罪嫌，無非以告訴人之
    指述、及存摺、提款單影本各一紙在卷可憑、並審酌告訴人係一高齡七十餘歲之
    獨居老人，早已臥病在床而乏人照顧，且至八十八年七月十五日遭被告提領上開
    現款之前，其郵局存款僅剩下二十六萬八千二百三十九元，該筆款項供告訴人生
    活所需及醫療就診尚嫌不足，而告訴人與被告並非至親好友，告訴人焉有可能將
    上開畢生所剩之積蓄借予被告之理等情為其論罪依據。訊據被告固坦承持有告訴
    人之存簿及印鑑章至鹽埕郵局提領二十二萬元，惟堅決否認有何右揭犯行，辯稱
    ：其與告訴人相熟，告訴人得知伊在外積欠二十二萬元債務而急需現款週轉時，
    即主動表示願借錢給伊，除交付存摺及印鑑章外，並主動告知存款密碼，無竊取
    及冒領現款之犯行云云。
四、經查：
（一）被告固持告訴人之存摺、印鑑章至郵局，並填寫提款單以提款，並將告訴人之
      密碼「三三三三」填寫於提款單，此有郵政儲金匯業局於八十九年六月二十六
      日儲八九五六一二五二號函並附該提款單影本可稽（原審卷第四一頁、第四二
      頁）。
（二）然告訴人之乾女兒王麗華，平時均由其照顧告訴人之起居生活，其證稱：「他
      沒有把密碼放在哪裡，他都記在心裡」，「乙○○領了他的錢以後，甲○○才
      告訴我，他的密碼都記在心裡，沒有告訴別人」，「（乙○○領了甲○○的錢
      後，還有沒有再來找甲○○？）還有來找甲○○」等語（本院卷第四九頁），
      準此，告訴人既均將密碼記在心裡，而未告訴其他人，茍非其告知被告其密碼
      ，被告何以知悉，而能準確無誤填寫？且如係被告所盜領，何以未將存摺內之
      存款悉數提領，仍留款四萬多元？被告事後何以猶坦然至告訴人住處，而未逃
      匿，並將存摺、印章放回原處？
（三）告訴人於警訊中雖指稱：「我於十四日晚上二十二時發現我放在客廳抽屜的郵
      局簿和印章不見了，而於十五日早上九時多，才在抽屜找到，而在今早九時許
      至郵局領錢，才知道郵簿遭人盜領二十二萬元」，「（你有否告訴乙○○郵局
      密碼？）沒有」（警訊卷第六頁背面、第七頁），於偵查中亦稱未將存摺交予
      被告之情（偵查卷第九頁背面、第十二頁背面），惟告訴人係十三年四月三日
      出生，業已七十餘歲，嗣於八十九年五月二十三日死亡，有死亡證明書可憑（
      原審卷第三七頁），是告訴人年事已高，案發後未至一年即死亡，其當時究有
      無同意借款，將存摺交予被告領款一節，是否因年老體衰，記憶不佳而遺忘，
      或因故反悔，尚有疑義，自難僅憑其片面指述，遽認被告有何盜領其郵局存款
      之犯行。
（四）綜上所述，被告所辯係經告訴人同意，且告訴人告知其密碼後始提款，尚非虛
      詞，應屬可採。此外，復查無其他確切證據足資證明被告有何犯行，其犯罪尚
      屬不能證明，自應為其無罪之諭知。
五、原審未察，認被告行使偽造私文書、竊盜、詐欺取財罪證明確，予以論罪科刑，
    尚有未合。被告上訴意旨否認犯罪，指摘原判決不當，為有理由，自應由本院將
    原判決撤銷改判，另諭知被告無罪之判決。
據上論結，應依刑事訴訟法第三百六十九條第一項前段、第三百六十四條、第三百零
一條第一項，判決如主文。
本案經檢察官陳新慶到庭執行職務。
中      華      民      國    九十    年      一      月      十一      日
                              臺灣高等法院高雄分院刑事第三庭
                                  審判長法官  莊秋桃
                                        法官  謝宏宗
                                        法官  魏式璧
右正本證明與原本無異。
如不服本判決，應於判決送達後十日內向本院提出上訴狀，其未述理由者並應於提
出上訴狀後十日內向本院補提理由書（應附繕本)。
                                      書記官  楊茱宜
中      華      民      國    九十    年      一      月      十六      日
                                                                    Ａ


司法院資訊處製作；財團法人民間司法改革基金會備份。
